臺灣高等法院臺中分院民事判決
109年度上字第592號
上  訴  人  陳碧蓮(即何進祿之承受訴訟人)

            何育奇(即何進祿之承受訴訟人)

            何宇傑(即何進祿之承受訴訟人)


            何奕樺(即何進祿之承受訴訟人)



上  四  人
訴訟代理人  王瑞甫律師
複 代理 人  吳芳儀律師
被 上訴 人  何百惠  

上列當事人間請求返還不當得利事件，上訴人對於中華民國109
年8月26日臺灣臺中地方法院106年度訴字第2353號第一審判決提
起上訴，被上訴人並為訴之減縮，本院於110年9月8日言詞辯論
終結，判決如下：
    主      文
一、上訴駁回。
二、第二審訴訟費用(除減縮部分外)由上訴人負擔。
三、原判決第一項所命給付，減縮為：上訴人應給付被上訴人新
    臺幣377萬5,729元，及自民國106年6月29日起至清償日止，
    按年息百分之5計算之利息。
    事實及理由
壹、程序方面：
一、按訴狀送達後，原告不得將原訴變更或追加他訴。但擴張或
    減縮應受判決事項之聲明者，不在此限，民事訴訟法第255
    條第1項第3款定有明文。又第二審訴之變更或追加，非經他
    造同意，不得為之。但第255條第1項第2款至第6款情形，不
    在此限，亦為同法第446條第1項所明定。
二、查被上訴人於原審起訴請求上訴人給付新臺幣(下同)389萬6
    ,961元，及自民國98年11月24日其成年起至清償日止，按年
    息5%計算之利息；嗣於上訴後，同意扣除其前監護人何進祿
    為其代墊醫藥喪葬費10萬5,613元、遺產地價稅及學費1萬5,
    619元，故減縮請求上訴人給付377萬5,729元(計算式：3,89
    6,961－105,613－15,619＝3,775,729)，及自起訴狀繕本送達
    翌日即106年6月29日起至清償日止，按年息5%計算之利息(
    下稱377萬5,729元本息，見本院卷二第54-55頁)，核屬減縮
    起訴之聲明，依據首揭規定，應予准許，合先敘明。
貳、實體方面：
一、被上訴人主張：
    被上訴人父母(何OO、張OO)均早逝，故由其三伯何進祿
　　為被上訴人聲請指定監護人，嗣經法院指定何進祿為其監護
　　人【案號：臺灣臺中地方法院(下稱臺中地院)92年度監字第
　　105號】。何進祿嗣以監護人之身分，先後於94、95年間經
　　親屬會議決議，將何OO所遺如附表編號1、2、4土地(下稱
　　系爭土地)應有部分出賣他人，被上訴人共可分得價金368萬
　　2,025元(計算式：3,006,225＋675,800＝3,682,025，下稱
　　系爭價金)。詎何進祿自被上訴人98年11月24日成年迄今，
　　均未依民法第1107條規定，將系爭價金及何OO所遺如附表
　　編號7所示存款21萬4,936元，以上合計389萬6,961元(計算
　　式：3,682,025＋214,936＝3,896,961，下稱系爭款項)交還
　　被上訴人，亦屬侵權行為與不當得利，應負如數返還責任。
　　茲因何進祿於原審訴訟繫屬中死亡，上訴人(以下逕稱其等
　　姓名)均為何進祿之繼承人，其等依民法第1108條規定及繼
　　承之法律關係，自應交還系爭款項予被上訴人。爰依繼承、
　　不當得利(民法第179條)、侵權行為(民法第184條第1項前段
　　、第2項)、交還監護財產(民法第1107條、第1108條)之法律
　　關係，擇一請求上訴人應給付被上訴人377萬5,729元本息，
　　並陳明願供擔保，請准宣告假執行【被上訴人於原審起訴請
　　求上訴人應給付389萬6,961元，及自98年11月24日其成年時
　　起至清償日止，按年息5%計算之利息；經原審為上訴人應給
　　付389萬6,961元，及自106年6月29日起至清償日止，按年息
　　5%計算之利息之判決；上訴人就其敗訴389萬6,961元本息部
　　分不服，全部提起上訴；被上訴人就其敗訴部分(自98年11
　　月24日起至106年6月28日止，按年息5%計算之利息)則未據
　　聲明不服，已告確定而未繫屬於本院，下不贅敘】。
二、上訴人則以：
　　系爭土地之買受人莊OO等人均簽發指定出賣人即系爭土地共
    有人為受款人之支票，以給付買賣價金，縱原審被證1支票
    【支票號碼AQ0000000號、發票人莊OO、發票日94年5月23日
    、金額41萬5,453元、付款人臺灣中小企業銀行興中分行(下
    稱臺灣企銀)，下稱系爭支票】存入何進祿之帳戶，惟被上
    訴人迄今仍未舉證其餘價金均存入何進祿之帳戶，則其主張
    何進祿未交還系爭價金，應非事實。又如附表編號5所示土
    地出賣他人，應分配被上訴人之價金僅279萬餘元，被上訴
    人卻主張何進祿已交付600多萬元價金，則其差額與系爭價
    金相當，可認何進祿已如數交付系爭價金予被上訴人。縱未
    交付，亦應扣除此差額，始得事理之平。另縱認何進祿於擔
    任監護人期間造成被上訴人損害，惟依民法第1109條規定，
    被上訴人交還監護財產請求權已罹於5年時效而消滅。況縱
    認何進祿未交付系爭價金給被上訴人，然原證1聲明書(委託
    書)【下稱系爭聲明書】内容係附條件之死因贈與，即何OO
    生前表明願將其遺產半數贈與丁○○，丁○○須與被上訴人共同
    承擔祭拜事宜，則何進祿為丁○○保管系爭價金，即有正當性
    ，應無不當得利情事等語，資為抗辯。
三、兩造之聲明：
　㈠上訴人之上訴聲明：
　⒈原判決不利於上訴人部分(除減縮部分外)廢棄。
　⒉上開廢棄部分，被上訴人在第一審之訴及假執行之聲請均駁
　　回。
 ㈡被上訴人之答辯聲明：
   上訴駁回。
四、兩造不爭執事項(部分用語及編排順序依卷證文書略作調整 
    )：
  ㈠被上訴人於78年11月24日出生，其母張OO於83年10月6日
　　死亡，其父何OO則於92年3月21日死亡。何進祿(即被上訴
　　人之三伯)曾為被上訴人聲請指定監護人，經臺中地院於92
    年10月24日指定何進祿為其監護人(案號：92年度監字第105
　　號)【見臺中地院106年度中司調字第278號卷(下稱中司調卷
　　)第6、8-9頁、原審卷第59頁】。
　㈡被上訴人於何OO死後繼承其所遺如附表所示遺產(見中司
　　調卷第13頁)。
  ㈢何進祿以被上訴人監護人之身分，於94、95年間經親屬會議
　　決議將系爭土地(所有權全部)出賣他人，被上訴人依其應有
　　部分4分之1比例，共可分得368萬2,025元(計算式：3,006,2
　　25＋675,800＝3,682,025)【見中司調卷第10-36頁】。
　㈣何進祿於106年8月6日死亡，戊○○為其配偶，丙○○、甲
　　○○、丁○○均為其子女，均為其繼承人(見原審卷第00-
　　00、39-42頁)。
五、兩造爭執事項(部分用語及編排順序依卷證文義略作調整)：
    被上訴人依繼承、不當得利(民法第179條)、侵權行為(民法
　　第184條第1項前段、第2項)、交還監護財產(民法第1107條
　　、第1108條)之法律關係，擇一請求上訴人給付377萬5,729
　　元本息，是否有據？
六、本院之判斷： 
  ㈠按「受監護之原因消滅時，原監護人應即將受監護人之財產
　　交還於受監護人；...，原監護人應於監護關係終止時起二
　　個月內，為受監護人財產之結算，作成結算書，送交新監護
　　人、受監護人或其繼承人。新監護人、受監護人或其繼承人
　　對於前項結算書未為承認前，原監護人不得免其責任」、「
　　監護人死亡時，前條移交及結算，由其繼承人為之...」，
　　民法第1107條第2、3、4項、第1108條前段分別定有明文。
　　此乃97年5月23日修正之新法，為保護受監護人之權益，特
　　加重監護人之職責，故規定受監護人等人對於結算書未為承
　　認前，原監護人不得免其責任。又第1108條所定由繼承人辦
　　理移交及結算，無論概括繼承或限定繼承之繼承人均適用之
　　(97年5月23日修正理由參照)。亦即監護人之繼承人所負交
　　還責任與監護人相同，應無民法第1148條第2項限定繼承有
　　限責任規定之適用。復參酌民法第1100條明文規定，監護人
　　應以善良管理人之注意，執行監護職務。尤以於監護原因消
　　滅時，仍負結算及移交監護財產之義務，則監護人於監護關
　　係存續中保管受監護人財產管理使用收益相關憑證，於作成
　　結算書，送交受監護人承認前，如主張已交還監護財產者，
　　自應就此利己事實負舉證責任。至監護人已死亡，其繼承人
　　應負相同舉證責任，自不待言 。
　㈡查被上訴人於何OO92年間死亡時年僅13歲，於系爭土地94
　　、95年出賣他人時則年僅16-17歲，顯然年幼無知，則相關
　　存提款、買賣及系爭價金相關資料，均由何進祿本於監護人
　　身分而保管之，應屬當然。被上訴人既否認收到系爭款項，
　　且何進祿已死亡，上訴人亦不爭執迄未作成結算書，送交被
　　上訴人承認，揆諸前開規定及說明，應由接續負移交結算義
　　務之上訴人，就其抗辯已交付系爭款項予被上訴人之利己事
　　實，負舉證責任。
　㈢惟依證人即被上訴人二伯母王OO於原審及本院審理時證稱：
    被上訴人於出賣系爭土地時尚未成年，系爭價金均由何進祿
    取走保管，伊不知何進祿事後有無交還系爭價金等情(見原
    審卷第210-211頁、本院卷一第319頁)。基此，何進祿究有
    無交還系爭價金，已非無疑。
　㈣系爭支票乃系爭土地買受人莊OO簽發，以交付買賣價金予被
    上訴人，固為系爭價金之一部分，惟嗣後實未存入被上訴人
    之帳戶，而係存入何進祿之臺中市○○區○○0○○○○○○0○號00000
    000000000帳戶(嗣後更新帳號00000000000000，下稱系爭帳
    戶)，此有臺灣企銀108年10月28日108興中字第0000000000
    號函檢附系爭支票正反面影本，及霧峰農會108年10月31日
    霧農信字第0000000000號函檢附客戶資料查詢在卷可稽(見
    原審卷第170-173頁)。準此，上訴人以出賣人均交付以被上
    訴人為受款人之支票，抗辯被上訴人已收到系爭價金云云，
    尚難遽採。
　㈤上訴人雖抗辯系爭帳戶先後於95年6月13日、同年8月22日各
    轉帳支出400萬元、500萬元，此即支付系爭價金予被上訴人
    之金流，並提出交易明細表(見原審卷第220頁)為證。惟交
    易明細表未顯示此2筆款項流向何人何帳戶，且其金額顯與
    系爭價金之金額不符，又該2筆轉帳傳票逾保存年限，業已
    銷毀，亦有霧峰農會109年7月22日霧農信字第0000000000號
    函附卷可參(見原審卷第232頁)。依此，顯然無從肯認被上
    訴人已收到此2筆匯款，自難混作交付系爭價金予被上訴人
    之證明。
　㈥被上訴人主張其成年前僅使用霧峰民生路郵局000000-0號帳
    戶乙情，為上訴人所不爭執。復經上訴人聲請函查該帳戶自
    93-106年間之交易明細，嗣經中華郵政股份有限公司臺中郵
    局以110年1月4日中管字第0000000000號函檢附該期間歷史
    交易清單(見本院卷一第121-139頁)，其上均未見何進祿或
    上訴人曾將系爭價金匯入。基此，益徵上訴人抗辯已交還系
    爭款項云云，應非可採。
　㈦上訴人雖抗辯如附表編號5所示土地於99年間出賣他人應分配
    被上訴人之價金僅279萬餘元，已溢付被上訴人320餘萬元云
    云，無非以臺中市○里地○○○○000○0○00○里地○○○0000000000
    號函檢附該筆土地買賣移轉契約書(即公契)，其上記載買賣
    總價金1,117萬2,434元(見本院卷一第173-198頁)，再乘以
    被上訴人之應有部分比例4分之1(計算式：1,1172,434÷4＝2,
    793,109)，為其論據。惟上訴人主張該筆土地總價金1,117
    萬2,434元，實乃以該筆土地99年1月公告現值每平方公尺3,
    400元，乘以面積3,286.01平方公尺計算而來(計算式：3,40
    0×3,286.01＝11,172,434)，核與一般成交價格均高於公告現
    值數成或數倍之交易慣例，顯然不符，自難採認。是以，被
    上訴人主張實際成交價非公契所載價額，其分得金額600多
    萬元，應非無據，自屬可採。換言之，上訴人主張何進祿已
    溢付320餘萬元，並援作已付系爭價金之證明，均難採認。 
              
　㈧上訴人另抗辯何OO生前表明願將其遺產半數贈與丁○○，則何
    進祿為丁○○保管系爭價金，即有正當性，並舉系爭聲明書(
    見中司調卷第7頁)為證。惟系爭聲明書係影本，其上關於何
    OO之簽名、印文及指印，是否出於何OO本人所親為，未據上
    訴人提出原本以供核對，則何OO曾否簽署系爭聲明書，已非
    無疑。況系爭聲明書載明「本聲明書因本人無法書寫(病危
    中)」，其上卻有何OO之簽名式樣，顯然矛盾，則該簽名式
    樣自難逕認出於何OO本人所親為。另依王OO於本院審理時證
    稱：何OO第2次住院的第2天病危時，伊與何進祿、戊○○、何
    阿香(被上訴人之姑母)及被上訴人均到何OO病床前，何OO未
    曾交代名下財產應如何處理(見本院卷一第319頁)，則系爭
    聲明書記載「厝地、房地由奕樺、百惠各一半權利」內容，
    難謂真實，自難援作上訴人有利認定之憑據。上訴人並聲請
    鑑定何OO之筆跡，核無必要。           
　㈨上訴人雖抗辯被上訴人交還監護財產請求權已罹於5年短期時
    效而消滅，惟被上訴人於本件未援引民法第1109條第1項規
    定，為其請求權基礎；再參以民法第1107條第2項、第1108
    條規定之交還監護財產請求權，既與民法第1109條第1項規
    定之受監護人損害賠償請求權分條併列，且其構成要件截然
    有別，又第1109條第2項明文規定5年短期時效僅適用於同條
    第1項損害賠償請求權，是交還監護財產請求權之消滅時效
    ，仍應適用民法第125條之15年時效規定。茲以被上訴人於1
    06年6月19日，本於交還監護財產請求權規定，提起本件訴
    訟(見中司調卷第1頁)，距其於98年11月間成年，顯未罹於1
    5年之消滅時效。準此，上訴人所為時效抗辯，於法無據，
    要難採認。 
　㈩從而，上訴人迄未作成結算書，送交被上訴人承認，復未舉
    證證明已如數交還系爭款項，則被上訴人依民法第1107條、
    第1108條交還監護財產請求權規定，請求上訴人給付377萬5
    ,729元本息，洵有憑據，應予准許。
　被上訴人依民法第1107條、第1108條交還監護財產請求權規
    定，請求上訴人如數返還監護財產，即有依據，則其復依繼
    承、不當得利(民法第179條)、侵權行為(民法第184條第1項
    前段、第2項)，請求相同給付，即無須審酌，併予敘明。 
    　     
七、綜上所述，被上訴人依民法第1107條、第1108條交還監護財
    產規定，減縮請求上訴人應給付被上訴人377萬5,729元本息
    ，為有理由，應予准許。原審就上開應准許之部分為上訴人
    敗訴之判決，於法並無不合。原審所持理由雖與本院不同，
    惟結論並無二致，仍應予維持。上訴意旨指摘原判決此部分
    不當，求予廢棄改判，為無理由，應駁回上訴。
八、本件事證已臻明確，兩造其餘之攻擊或防禦方法及所用之證
    據，經本院斟酌後，認為均不足以影響本判決之結果，爰不
    逐一論列，附此敘明。
九、據上論結，本件上訴為無理由，依民事訴訟法第449條第2項
    、第78條、第85條第1項前段，判決如主文。
中　　華　　民　　國　　110 　年　　9 　　月　　29　　日
    　　      民事第二庭  審判長 法　官  楊 國 精
　　　　　　　　　　　　         法　官  陳 得 利
      　　　　　　　　　　       法  官  陳 正 禧       
正本係照原本作成。             
上訴人得上訴。
如不服本判決，應於收受送達後二十日內向本院提出上訴書狀，
其未表明上訴理由者，應於提出上訴後二十日內向本院補提理由
書狀（均須按他造當事人之人數附繕本）。因疫情而遲誤不變期
間，得向法院聲請回復原狀。
上訴時應提出委任律師或具有律師資格之人之委任狀。委任有律
師資格者，另應附具律師資格證書及釋明委任人與受任人有民事
訴訟法第四百六十六條之一第一項但書或第二項所定關係之釋明
文書影本。如委任律師提起上訴者，應一併繳納上訴裁判費。

                                 書記官  陳 三 軫   
　　　　　　　　　　　　　　　　　　　
中　　華　　民　　國　　110 　年　　9 　　月　　29　　日

　　　　　　
附表：      編號 財產 面積(平方公尺) 應有部分 遺產核定價額 備註  1 臺中市○○區○○段○○○段00000地號土地 1,553  4分之1 120萬3,575元 ⑴出賣予訴外人黃大   清 ⑵乙○○可分得300   萬6,225元  2 臺中市○○區○○段○○○段000000地號土地 2,326  4分之1 180萬2,650元   3 臺中市○○區○○段○○○段000000地號土地 791  4分之1  61萬3,025元   4 臺中市○○區○○段○○○段000000地號土地 872  4分之1  67萬5,800元 ⑴出賣予訴外人陳其   龍、莊OO ⑵乙○○可分得67萬   5,800元  5 臺中市○○區○○段○○○段000000地號土地(即重測後丁台二段219地號) 3,105  4分之1 240萬6,375元 出賣予訴外人謝樹林 、謝秋東  6 臺中市○○區○○段0地號土地 105   全部  57萬7,500元   7 霧峰鄉農會存款 ----- -----  21萬4,936元   8 臺中市霧峰區吳厝段317-7、317-23、317-22等共有物分割差額 ----- -----      1,833元